臺灣臺南地方法院民事判決　九十年度訴字第七三三號
　　原　　　告　　壬○○
　　被　　　告　　癸○○
　　被　　　告　　甲○○
　　　　　　　　　子○○
　　　　　　　　　庚○○
　　　　　　　　　己○○
　　　　　　　　　戊○○
　　　　　　　　　丁○○
　　同訴訟代理人　辛○○
　　被　　　告　　丙○○
　　　　　　　　　乙○○
　　訴訟代理人　　丑○○
右當事人間請求分割共有物事件，本院判決如左：
    主    文
兩造共有坐落台南縣西港鄉○○○段五一五之十地號、地目田、面積七點七六一八公
頃土地，應按如附圖所示方法分割：編號甲部分面積零點四二七四公頃土地，分歸被
告癸○○取得；編號乙部分面積零點四二七四公頃土地，分歸被告丙○○取得；編號
丙部分面積零點二五公頃土地，分歸原告壬○○取得；編號丁部分面積零點二五公頃
土地，分歸被告庚○○取得；編號戊部分面積零點四四六八公頃土地，分歸被告子○○取得；編號己部分面積一點四八八八公頃土地，分歸被告乙○○取得；編號庚部分
面積零點一點四八八八公頃土地，分歸被告乙○○取得；編號庚部分面積零點三七一
四公頃土地，分歸被告己○○取得；編號辛部分面積零點三七一四公頃土地，分歸被
告戊○○取得；編號壬部分面積零點三七一四公頃土地，分歸被告丁○○取得；編號
癸部分面積一點一一二六公頃土地，分歸被告甲○○取得；編號子部分面積一點一二
二三公頃土地及編號丑部分面積一點一二二三公頃土地，均分歸被告辛○○取得。
訴訟費用由兩造按附表所示應有部分比例負擔。
    事實及理由
一、本件原告起訴主張：坐落台南縣西港鄉○○○段五一五之十地號、地目田、面積
    七點七六一八公頃土地（下稱系爭土地），為兩造所共有，兩造之應有部分比例
    詳如附表所示，因兩造迄今無法達成協議分割，而兩造間對系爭土地並無不得分
    割之約定，依物之使用性質亦無不得分割之情形，依法應得隨時訴請分割。又兩
    造就系爭土地業已分管多時，各共有人之分管位置除甲部分實際係被告癸○○使
    用，乙部分是被告丙○○使用外，其餘共有人使用情形如附圖所示，故依附圖所
    示之分割方法分割，不僅能使地形方整，便於利用，且亦符合各共有人現在使用
    情形，又本件除被告癸○○外之其餘共有人均同意按附圖所示方法分割，若被告
    癸○○不同意，則依多數共有人之意願，仍以附圖所示之分割案為適當，但可由
    被告丙○○分割取得附圖甲部分，由被告癸○○取得附圖乙部分等語。並聲明：
    兩造共有坐落台南縣西港鄉○○○段五一五之十地號、地目旱、面積七點七六一
    八公頃土地，准予分割為：如附圖所示編號甲部分分歸被告癸○○取得，編號乙
    部分分歸被告丙○○取得，編號丙部分分歸原告取得，編號丁部分歸被告庚○○
    取得，編號戊部分分歸被告子○○取得，編號己部分分歸被告乙○○取得，編號
    庚部分分歸被告己○○取得，編號辛部分分歸被告戊○○取得，編號壬部分分歸
    被告丁○○取得，編號癸部分分歸被告甲○○取得，編號子及丑部分均分歸被告
    辛○○取得。
二、被告方面：
（一）被告癸○○部分則以：系爭土地如附圖編號甲部分所示之土地內，有一約六釐
      之既成道路，該既成道路係供各共有人及附近民眾往來通行之用，自應由各共
      有人依應有部分比例保持共有，豈可將該道路計入被告分得部分命被告獨自負
      擔。而目前各共有人就土地之分管位置係避開該既成道路，即各共有人實際使
      用範圍均較附圖之位置再向東北上移動，倘依附圖所示之分割方法分割則將變
      更各共有人長久來之使用現況。依使用現況分割方式應將系爭土地最東側之既
      成道路部分單獨分割一筆由共有人繼續保持共有做道路使用，其餘部分再由共
      有人依使用現狀分割取得，若依原告主張之分割方式分割，則因被告無法使用
      已成既成道路部分之土地，應該要由其他共有人補償被告等語，資為抗辯。
（二）被告庚○○、子○○、己○○、戊○○、丁○○、甲○○、辛○○均陳述：同
      意依原告所主張之分割方式分割，不同意補償被告癸○○，可由被告丙○○取
      得甲部分等語。
（三）被告丙○○、乙○○部分則陳述：同意依原告所主張之分割方案分割，若被告
      癸○○認其分得甲部分受有損害，因被告丙○○與被告癸○○應有部分相同，
      ，被告丙○○願與被告癸○○交換，由被告丙○○取得甲部分，被告丙○○同
      意不向其他共有人要求任何補償等語。
三、經查，原告主張系爭土地為兩造所共有，各共有人之應有部分詳如附表所示，依
    其使用目的並無不能分割之情形，且兩造就系爭土地亦無不分割之約定，然迄今
    尚無法達成協議分割系爭土地等情，有土地登記謄本在卷可稽，復為被告所不爭
    執，而依兩造在本件訴訟進行中所主張之分割方案，兩造確實無法達成協議分割
    系爭土地無訛，自堪信原告之上開主張為真實。
四、按各共有人得隨時請求分割共有物；又共有物之分割方法，不能協議決定者，法
    院得因任何共有人之聲請，命為原物之分配。民法第八百二十三條第一項前段、
    第八百二十四條第二項第一款分別定有明文。本件系爭土地為兩造所共有，雙方
    既未定有不分割之特約，亦無因物之使用目的不能分割情事；茲兩造復不能達成
    分割協議，則原告起訴請求裁判分割，按諸前開說明，自無不合。
五、再查，系爭土地之北側臨有寬約十五米之柏油道路，東側臨寬約四米之柏油道路
    ，土地東側約零點一五六三公頃土地係屬四米寬之柏油道路之一部分，東南側有
    水溝，水溝南側係臨他人之建地，南側及西側均臨他人之農地，除東側部分土地
    上以田埂由東向西分隔為十一區農田種植水稻，其中最東側一區面積約零點四五
    四四公頃，該部分之土地目前係由被告癸○○種植水稻，西側一區係由被告丙○○使用，再往西部分則分別依序由原告壬○○、被告庚○○、子○○、乙○○、
    己○○、戊○○、丁○○、甲○○、辛○○管理使用，土地東南側約被告乙○○
    管理使用區之南側土地上建有磚造三合院及鐵皮屋倉庫及豬舍，由被告乙○○全
    家居住使用等情，業經本院會同台南縣佳里地政事務所派員勘測明確，製有勘驗
    筆錄及土地複丈成果圖附卷可憑，並為兩造所不爭執，自屬事實。則審酌兩造目
    前使用情況及位置，原告所主張之由東向西長條狀分割方式，確符合兩造使用系
    爭土地之現況。又被告癸○○抗辯土地最東側有部分係柏油道路部分，業經本院
    堪驗現場屬實，已如前述，且該部分柏油道路係由台南縣西港鄉公所所舖設，供
    附近居民通行及農民農耕之用，亦據台南縣西港鄉公所以九十年十一月九日九０
    所建字第九九一三號函覆在卷，並為兩造所不爭執，是被告癸○○抗辯土地最東
    側其所使用部分之土地上有部分係供公眾通行之柏油道路，確屬實情，而堪採信
    。至被告癸○○抗辯該部分土地既為道路，應單獨分割為一筆土地由全體共有人
    繼續保持共有部分，則為其他共有人所反對，而按分割共有物係以消滅共有關係
    為目的，法院裁判分割共有土地時，除該土地內，有部分土地因使用目的不能分
    割或部分共有人仍願維持共有關係，或部分當事人因繼承關係須就分得之土地保
    持公同共有者外，應將土地分配於各共有人單獨所有（最高法院七十六年度台上
    字第二五四九號判決參照）。依系爭土地之現況，以東西向之分割方式，每筆土
    地北側均可臨現有之十五米寬之柏油道路可供通行，應無為全體共有人通行之必
    要而另留設道路保持共有之必要，至東側部分已被舖設柏油道路部分，面積僅五
    一三平方公尺，目前地目仍為田，而為系爭土地之一部分，衡情亦可由分得東側
    部分土地之人一併取得，嗣後該部分土地若經徵收為道路，亦可由分得人單獨取
    獨補償費，並無非由共有人繼續保持共有之必要，而其他共有人亦同意此分割方
    式，其中共有人丙○○並明白表示願意單獨分得有部分道路之最東側如附圖甲部
    分土地，是被告癸○○主張就該部分土地另外再單獨分割一筆土地由全體共有人
    保持共有，顯與多數共有人意願不符，且與分割共有物之目的不合，復徒增日後
    兩造使用共有土地之紛爭，自不符合整體之利益，是本院認依系爭土地之面積及
    現況並多數共有人之意願，應無再分割一筆土地由共有人保持共有之必要。再被
    告癸○○雖又抗辯東側舖設柏油道路部分之土地因需供通行而無法耕作農物，自
    應由未分得該部分土地之其他共有人補償等語，查系爭土地東側有五一三平方公
    尺土地經鄉公所舖設柏油道路而必須供通行使用，雖屬實情，惟該道路使用最大
    利益之歸屬者應係使用東側土地之人，況因道路之舖設亦使最東側土地北、東兩
    側均臨道路，其使用之便利性自高於其他部分之土地，是東側部分土地之價值，
    依常情而論，應會高於其他部分之土地，而系爭土地以如附圖所示之東向西長條
    狀分割方式最符合兩造使用系爭土地之現況，已如前述，因最東側部分（即圖甲
    部分）土地以往均由被告癸○○使用，為符合使用情況，自以被告癸○○分得東
    側部分土地為宜，然被告癸○○要求補償部分，經其他共有人表示反對後，已有
    被告丙○○表示願意與被告癸○○交換使用位置，亦即不需補償由被告丙○○取
    得甲部分，由被告癸○○取得乙部分土地，則以系爭土地均係農地做種植稻田使
    用之情論，由被告癸○○分割取得乙部分土地耕作，亦無何不利益情事存在，且
    乙部分土地亦無柏油道路之不利益，其餘共有人亦不需再負擔補償費，顯可符合
    全體共有人之利益，且由共有人丙○○之意願，可知甲部分土地雖有負擔部分土
    地需供公眾使用之不利益，惟亦有兩側均有道路通行便於使用之利益，是分得該
    部分土地之價值並無受損，自無由其他共有人再另予補償之必要，同情同理，被
    告癸○○若分割取得甲部分之土地，自亦無要求其他共有人補償之權利，而被告
    癸○○經本院闡明後既堅持欲取得甲部分之土地，本院為尊重其意願，並審酌土
    地之使用情形，及全體共有人之利益，認依如附圖所示，但甲部分係由被告癸○○取得，乙部分係由被告丙○○取得，其餘共有人則分別取得如附圖所載之各部
    分土地之分割方案，應符合全體共有人之意願，並符合土地分割之整體效益及公
    平之原則，爰將系爭土地判決分割如主文第一項所示。
六、按敗訴之行為，按當時之訴訟程度為伸張或防衛權利所必要者，因該行為所生之
    費用，法院得酌量情形命敗訴之當事人負擔其一部，民事訴訟法第八十一條第二
    款定有明文。本件兩造同意分割，惟因分割方法無法達成協議，兩造於訴訟進行
    中所提出之分割方案及原告所支出之測量費等，均係為伸張或防衛權利所必要，
    本院認本件訴訟費用應由兩造依主文第二項所示之比例負擔，併此敘明。
七、結論：原告之訴為有理由，依民事訴訟法第七十八條、第八十五條第一項但書、
    第八十一條第二款，判決如主文。
中　　　華　　　民　　　國　　九十一　　年　　　三　　　月　　二十二  　日
                                臺灣臺南地方法院民事第一庭
~B法　　　官　童來好
右為正本係照原本作成
如對本判決上訴，須於判決送達後廿日內向本院提出上訴狀（應附繕本）。
中　　　華　　　民　　　國　　九十一　　年　　　三　　　月　　二十二  　日
~B法院書記官　林木村
~F0
~T48
┌───────────────────────────────────┐
│附表：兩造應有部分比例                                                │
├───┬────┬─────────────┬────────────┤
│編　號│共有人　│   應 有  部  分  比  例  │   備　　　　　　　註   │
├───┼────┼─────────────┼────────────┤
│  一　│癸○○　│ ７７６１８分之４２７４   │分割後取得附圖甲部分    │
├───┼────┼─────────────┼────────────┤
│  二　│丙○○　│ ７７６１８分之４２７４   │分割後取得附圖乙部分    │
├───┼────┼─────────────┼────────────┤
│  三　│壬○○　│ ７７６１８分之２５００   │分割後取得附圖丙部分　　│
│      │        │                          │單獨一人為原告          │
├───┼────┼─────────────┼────────────┤
│  四　│庚○○　│ ７７６１８分之２５００   │分割後取得附圖丁部分    │
├───┼────┼─────────────┼────────────┤
│  五　│子○○　│ ７７６１８分之４４６８   │分割後取得附圖戊部分　　│
├───┼────┼─────────────┼────────────┤
│  六　│乙○○  │ ７７６１８分之１４８８８ │分割後取得附圖己部分    │
├───┼────┼─────────────┼────────────┤
│  七　│己○○  │ ７７６１８分之３７１４   │分割後取得附圖庚部分    │
├───┼────┼─────────────┼────────────┤
│  八　│戊○○　│ ７７６１８分之３７１４   │分割後取得附圖辛部分    │
├───┼────┼─────────────┼────────────┤
│  九　│丁○○　│ ７７６１８分之３７１４   │分割後取得附圖壬部分    │
├───┼────┼─────────────┼────────────┤
│  十　│甲○○　│ ７７６１８分之１１１２６ │分割後取得附圖癸部分    │
├───┼────┼─────────────┼────────────┤
│十一　│辛○○　│ ７７６１８分之２２４４６ │分割後取得附圖子及丑部分│
└───┴────┴─────────────┴────────────┘
